【裁判字號】    99,訴,17
【裁判日期】    990907
【裁判案由】    損害賠償
【裁判全文】
臺灣高等法院臺中分院民事判決            99年度訴字第17號
原      告  戊○○
            丁○○
兼  上二人
法定代理人  丙○○
上三人共同
訴訟代理人  周啟同律師
被      告  己○○
            庚○○
            甲○○
            乙○○
上列當事人間因被告己○○被訴偽造文書等案件，原告提起刑事
附帶民事訴訟，請求損害賠償，經本院刑事庭裁定移送（99年度
附民字第4號），本院於99年8月24日言詞辯論終結，茲判決如下
：
    主  文
被告己○○應給付原告戊○○，丁○○、丙○○新台幣3,489,53
1元及其中110萬元自96年12月31日起，287,913元自96年12月21
日起，200萬元自96年12月19日起，101,618元自96年12月21日起
，均至清償日止，按年息5％計算之利息。
原告其餘之訴駁回。
訴訟費用由被告己○○負擔。
本判決第1項所命給付，原告如以新台幣117萬元為被告己○○供
擔保，得假執行；被告己○○於執行標的物拍定、變賣或物之交
付前，以新台幣3,489,531元為原告預供擔保，得免為假執行。
原告其餘假執行之聲請駁回。
    事實及理由
甲、程序方面：
    本件被告己○○、甲○○、庚○○經合法通知，未於言詞辯
    論期日到場，核無民事訴訟法第386條各款所列情形，爰依
    原告聲請，由其一造辯論而為判決。
乙、實體方面：
一、原告主張：（一）被告己○○為21世紀不動產五期精誠加盟
    店－駿寶不動產經紀有限公司（下稱駿寶公司）之實際負責
    人，而伊等之被繼承人陳家仁於96年5月間，委託駿寶公司
    出售坐落台中市○○段○段1-9及1-15地號土地及其上地址為
    同市○○路○段75、77號、民族路218號之房屋（下稱中華路
    房地），經訴外人林照銘於96年5月10日以新台幣（下同）1
    800萬元與陳家仁簽立買賣契約（買受人為林照銘，登記名
    義人為訴外人廖淑惠，駿寶公司為該契約見證人），並交付
    定金300萬元，另約定於同年6月12日交付500萬元、26日交
    付1000萬元。詎96年6月26日林照銘、廖淑惠等因認陳家仁
    未履約而未依約交付1000萬元，己○○向陳家仁表示如陳家
    仁另已訂立其他買賣契約，則可提高損害賠償數額，陳家仁
    遂於96年6月26日與被告甲○○之代理人己○○訂立通謀虛
    偽之買賣契約，虛偽約定陳家仁以950萬元向己○○購買以
    其前妻甲○○名義登記之坐落台中市○○段511地號土地及
    其上址設同市○○路523號7樓之1等之建物（下稱大新段房
    屋，實際所有權人為己○○，登記名義人為己○○之前妻甲
    ○○），並倒填日期為96年6月10日。其後，陳家仁並於不
    詳日期簽立委託書（委託日期為96年8月10日），全權委託
    己○○就陳家仁與林照銘間關於中華路房地買賣事宜代為處
    理，並授以己○○有特別代理權；陳家仁並於不詳日期簽立
    授權書（日期為96年11月30日）予己○○，授權委任己○○
    就中華路房地之買賣或租貸等一切事務全權代理，並對廖淑
    惠提出民事訴訟。俟陳家仁因遭通緝，於96年12月5日與己
    ○○喝酒之際，為警逮捕，自該日起入台中看守所執行觀察
    勒戒（自該日起入所至97年1月23日出所），陳家仁入所執
    行後，己○○先與廖淑惠於96年12月12日就陳家仁與林照銘
    之不動產買賣訂立和解書，並由己○○代為收受廖淑惠所交
    付之和解款項即受款人為陳家仁之如附表所示之4張支票，
    金額計3,489,531元。詎己○○收受附表4張支票後，竟基於
    行使偽造文書及意圖為自己不法所有之侵占、詐欺取財犯意
    ，先於96年12月12日至18日間之某不詳時間，在不詳地點，
    委由不詳姓名之人盜刻陳家仁之印章1枚後，再接續盜蓋於
    附表4張支票之背面偽造陳家仁之印文，而偽造陳家仁名義
    背書之私文書，並將該4張支票據為己有，侵占入己，且接
    續於同年12月18日，以台中市第二信用合作社向上分社（下
    稱第二信用合作社）帳號第0000000號己○○帳戶予以提示
    附表編號1之支票，於同年12月20日、21日，以第二信用合
    作社帳號第0000000號甲○○帳戶提示附表編號2至4號支票
    ，而接續行使之，第二信用合作社因誤認上開支票均經陳家
    仁背書，乃陷於錯誤，轉向臺灣新光銀行股份有限公司中華
    分行（下稱新光銀行）以票據交換方式兌現，並將兌現款項
    存入上開己○○及甲○○之帳戶內，足生所損害於陳家仁。
    嗣陳家仁於97年1月23日出台中看守所後，迨於97年2月下旬
    ，收到臺灣臺中地方法院民事庭送達之退還訴訟費用之支票
    ，並向廖淑惠查詢訴訟結果，始知己○○已與廖淑惠於96
    年12月12日就上開中華路房地訂立和解，且己○○業已將廖
    淑惠所交付之附表4張支票取走兌領。經陳家仁一再向己○
    ○追問，己○○始稱所得款項，已投資購買座落台中市西屯
    區○○○段869-19、869-20、869-21地號土地及其上址為同
    市福上巷178之12號建物（下稱上石埤段房地，實際所有人
    為己○○，登記名義人為己○○之嬸嬸即被告庚○○），如
    脫手得現，會全數返還云云，復稱願以庚○○之上石埤段房
    地出售予陳家仁，又該房地可貸得1230萬元云云，2人遂約
    定以250萬元為陳家仁已經支付上石埤段房地買賣之簽約款
    （其中200萬元即以己○○取得之附表編號1支票之兌領款項
    200萬元抵充），且一併解決大新段房地之契約效力問題，
    嗣陳家仁與代理庚○○之己○○於97年4月9日簽立買賣契約
    書後，因簽約當時代書乙○○並未調取謄本，陳家仁遂自行
    前往申請上開上石埤段房地之土地及建物謄本，發現其上已
    於97年3月7日設定最高限額抵押1200萬元，已無從再行辦理
    貸款，而認己○○並無返還尾款之意，憤而提出告訴。（二
    ）己○○上揭行使偽造私文書、普通侵占及詐欺取財之犯行
    ，業經本院以98年度上訴字第2516號刑事判決認定在案。石
    玟玉、庚○○提供名義予己○○為人頭登記本件之不動產，
    乙○○則明知陳家仁並未向石玟玉、庚○○購屋卻仍填具不
    實之買賣契約書，均藉以幫助己○○侵占陳家仁之購屋尾款
    ；且上開上石埤段房地已設定抵押貸款1200萬元而無何剩餘
    價值，若在清償貸款前出賣，顯將使買受人權利受損，詎庚
    ○○明知此情，竟怠於善良管理人之注意，仍書立授權書予
    己○○，且未於授權書內註明已貸款之事，亦未以其他方法
    告知買受人，乙○○亦未盡其為代書之善良管理人之責任，
    即未先向地政機關查明設定抵押情形以通知買受人陳家仁，
    致陳家仁陷於錯誤而簽訂買賣契約，進而使己○○得向陳家
    仁詐得相關款項，是庚○○係故意或過失、乙○○係過失不
    法侵害陳家仁之權利，且其等不法行為與己○○之詐騙行為
    均為陳家仁受損之共同原因，屬行為之關連共同。是被告四
    人共同不法侵害陳家仁之權利，自應負共同侵權行為損害賠
    償之責。今陳家仁已過世，由伊等繼承其權利，是伊等自得
    於上開刑事訴訟程序中提起附帶民事訴訟，請求渠等連帶賠
    償等情，爰依民法第184條、第185條第1、2項、共同侵權行
    為之法律關係提起本件訴訟，求為：（一）被告等連帶給付
    伊等3,489,531元及其中110萬元自96年12月31日起、287,91
    3元自96年12月21日起、200萬元自96年12月19日起、101,61
    8元自96年12月21日起均至清償日止，按年息5％計算之利息
    。（二）訴訟費用由被告等連帶負擔。（三）本判決，伊等
    願供擔保，請准宣告假執行之判決。
二、被告己○○、甲○○均未於本院到庭，亦未提出書狀為任何
    聲明或陳述，被告己○○於上開偽造文書等乙案之偵查審理
    中，略以：伊否認有為系爭刑案之犯罪，本件純係買賣糾紛
    ，伊代收廖淑惠所交付如附表所示之 4張支票，係經陳家仁
    授權，所兌領之款項，有200萬元經陳家仁同意後、用以支
    付其買受伊登記於甲○○名下之大新段房屋之價款，且陳家
    仁與伊就此房屋確有買賣真意，後因陳家仁出獄後不想買大
    新段房屋、想換其他房屋，該200萬元又轉為買受伊登記於
    庚○○名下之上石埤段房地之價款，其餘約149萬元，本經
    陳家仁同意由伊保管，其出看守所後已陸續領回大部分，於
    97年4月9日簽立上開上石埤段房地買賣契約時，已經清算，
    陳家仁表示剩餘款項留供繳納稅金，且代書亦曾告知陳家仁
    該上石埤段房地有抵押貸款等語；被告甲○○於該案之偵查
    審理中，則略以：系爭大新段房屋實為己○○出資買受而登
    記於伊名下，伊因認該房屋實際所有權人為己○○，故當己
    ○○欲將該房屋出賣予陳家仁時，伊即拿印章及委託書予己
    ○○，由其全權處理，伊全未過問細節，嗣伊始聽己○○說
    陳家仁要改買其之別間房屋，伊則將伊之存摺交予己○○，
    至己○○有無將所兌領之價款退還陳家仁，伊並不清楚等語
    ；另被告庚○○則以：伊對上開登記伊名下之上石埤段房地
    並無實際權利，因己○○無法辦成其個人之貸款，而己○○
    與伊為親戚，且伊之信用較好可辦貸款，故伊有寫授權書給
    己○○，由其以該房地以伊名義辦理貸款，惟，伊並未因此
    得到任何好處，亦未提供人頭帳戶供己○○詐欺或侵占原告
    之款項，且伊不知己○○要賣掉該房地（按被告庚○○於99
    年7月8日準備程序，先稱：「他那時候是說要拿房子去賣」
    ，旋改口稱：「我也不知道他要賣掉房子」），伊全權交給
    己○○處理，授權內容伊均不知等語；被告乙○○則以：伊
    對己○○所為均不知情，伊與其並無共同詐欺之犯意聯絡，
    且伊有於買賣契約上註明有貸款一千萬之事，至台銀辦理時
    ，亦有朗讀其內容等語，資為抗辯，被告乙○○並答辯聲明
    求為判決：（一）原告之訴駁回，（二）訴訟費用由原告負
    擔。
三、兩造不爭執之事項：
（一）系爭如附表所示四紙支票，均已由被告己○○以其本人名
      義或其前妻即被告甲○○名義兌領（參見97年度偵字第25
      53號卷第59頁）。
（二）陳家仁前以上開原告主張之情事告訴被告己○○涉嫌背信
      、侵占及被告庚○○涉嫌共同詐欺等罪，就被告庚○○部
      分，經臺灣臺中地方法院檢察署檢察官於97年12月10日為
      97年度偵字第25533號不起訴處分；就被告己○○部分，
      經臺灣臺中地方法院於98年10月13日以98年度訴字第622
      號刑事判決其犯業務侵占罪，累犯，處有期徒刑壹年拾月
      ，經其提起上訴，本院於99年5月25日以98年度上訴字第
      2516號刑事判決撤銷原判決，改判其犯行使偽造私文書罪
      （按認與詐欺取財罪、普通侵占犯行為想像競合犯，從一
      重處斷），累犯，處有期徒刑壹年拾月。
四、本院之判斷及得心證之理由：
    按因故意或過失，不法侵害他人之權利者，負損害賠償責任
    ，數人共同不法侵害他人之權利者，連帶負損害賠償責任，
    民法第184條第1項前段、第185條第1項前段固定有明文。惟
    關於後者所稱共同侵權行為，乃指數人共同不法侵害他人之
    權利或利益之行為，即同一損害之發生，係由多數人之「侵
    權行為」所造成者，始足構成。申言之，其成立要件，須為
    ：（一）共同行為之數人皆具備侵權行為之要件，（二）共
    同行為之數人對於違法行為皆有通謀或共同認識之主觀意識
    ，且於客觀上皆屬違法行為而導致同一損害，並與損害之間
    均有相當因果關係存在者，始可成立，而始應負連帶賠償責
    任。查原告主張被告己○○於原告之被繼承人陳家仁生前受
    委託全權處理上述房地之買賣糾紛事宜，而於96年12月12日
    與案外人林照銘、廖淑惠就買賣中華路房地事件成立和解，
    而收受案外人廖淑惠簽發之如附表所示之受款人為陳家仁之
    支票4紙後，被告己○○於96年12月12日至18日間之某時，
    持陳家仁之印章於該附表4張支票蓋印背書後，再持之行使
    ，分別於96年12月18、20、21日存入第二信用合作社甲○○
    帳戶、被告己○○帳戶兌現後，被告己○○隨即又於96年12
    月24日至26日將自己帳戶內兌領之附表編號2至4之款項，予
    以提領一空，且已將甲○○帳戶內兌領之附表編號1之款項
    提領及支用完畢等情，業據陳家仁於生前提出刑事告訴，而
    於刑事案件偵審中指訴綦詳，其於偵訊指訴被告己○○係自
    行兌領附表4張支票，伊未委託己○○代收兌領支票，亦未
    授權己○○刻該蓋於支票背面之印章，亦未同意己○○於支
    票背面蓋該印章等情（他卷第35至37頁），並指稱：「（你
    也沒有同意他在支票上背書？）沒有。而且他身為仲介人，
    他也不能拿錢，不能經手把票拿去軋他的戶頭」等語（偵卷
    第60頁）。並據被告己○○於偵訊、本院刑事庭坦承在卷（
    他卷第36頁、偵卷第59、60頁、上訴卷第121、122頁），並
    據證人即廖淑惠之代理人黃英傑律師於偵訊證述廖淑惠與陳
    家仁訴訟結果及有交付支票予己○○之情形在卷（偵卷第5
    頁），復有附表4張支票（他卷第30至32頁）、臺灣新光銀
    行中華分行97年6月17日函（他卷第29頁）、第二信用合作
    社97年11月17日、98年8月27日函附暨取款條及交易明細表
   （偵卷第43至49頁）、己○○與廖淑惠和解書（訴卷第133頁
    ）、陳家仁與林照銘不動買賣契約書（他卷第4頁）、中華
    路房地之建物謄本、土地登記謄本（上訴卷第157至175頁）
    在卷，經本院調取台灣台中地方法院檢察署97年度偵字第25
    533號，本院上訴字第2516號被告己○○偽造文書等案件全
    卷查核屬實，並影印相關卷證資料附卷可參，被告己○○因
    此為本院刑事庭判處偽造文書罪刑（有期徒刑1年10月）在
    案，並有刑事判決正本乙件在卷可稽，是原告所主張被告己
    ○○之上開侵權行為事實堪以認定，原告對其求償，固屬有
    據。惟關於被告甲○○、庚○○、乙○○三人部分，關於陳
    家仁所以向甲○○購買大新段房地之買賣契約，實係陳家仁
    與該大新段房地之實際所有人即被告己○○以甲○○名義所
    訂立之通謀虛偽之買賣契約等情，亦據陳家仁於偵訊陳明：
    簽約日期係是在廖淑惠不交尾款之後，因為這樣才可向廖淑
    惠請求損害賠償等語在卷（偵卷第11頁），已敘明該份大新
    段房地之買賣契約書上載之日期96年6月10日係倒填日期，
    實係廖淑惠未於96年6月26日交付尾款之後所簽立；復經證
    人丙○○於本院刑事庭證述：他（指陳家仁）只有提到己○
    ○要廖淑惠賠償，所以才會作這份契約，甲○○也沒有賣給
    陳家仁房子等語（上訴卷第248頁）在卷，且被告己○○對
    該大新段房地買賣契約係其出面與陳家仁訂立等情自承在卷
    （上訴卷第254頁），佐以臺中市○○區○○段511號土地及
    建物，雖登記為甲○○所有，然其與陳家仁間之買賣當時係
    由甲○○拿了印章跟委託書給己○○，房子實際上是己○○
    的，房子是己○○的，所以由被告己○○決定出賣，原先買
    房子的錢也是己○○出的，其後出賣予陳家仁之買賣契約價
    格、付款條件等，契約細節是己○○去談的，甲○○都沒有
    出面，只有簽委託書給被告，由被告全權處理，買賣契約之
    印章是甲○○的，簽名的部位是己○○幫忙簽的，但是地址
    、身分證字號是甲○○寫的，事情都是委託給被告處理等情
    ，業據證人甲○○於刑事案件偵查及第一審審理中到庭供述
    甚詳，且上開存入甲○○帳戶內之款項亦係上開出售房屋之
    實際所有權人己○○提領使用等情，亦如上述，故檢察官於
    起訴己○○之公訴起訴書上即已明確記載：「己○○…接續
    盜用陳家仁之印章，以陳家仁之名義背書後，以其…000000
    0號帳號及不知情之甲○○之第0000000號帳號提示行使…」
    等事實（見刑事卷第一審98年3月26日筆錄檢察官陳述之事
    實概要），由上可知，被告甲○○並無與己○○共同侵害陳
    家仁權利之主觀認識及客觀事實（行為）。又關於被告庚○
    ○、乙○○二人部分，原告所主張己○○侵害陳家仁3,489,
    531元款項之行為（事實）及所生損害，乃於附表所示提示
    支票及由自已予以支用時（即96年12月18至96年12月21日）
    即已發生，原告請求賠償其損害之遲延利息起算日亦以此為
    準，自為原告所自認。而所指被告庚○○及乙○○所涉之侵
    害權利之事實，乃己○○以偽造文書之方式侵占詐取陳家仁
    上開3,489,531元之後約半年，因陳家仁向己○○興師問罪
    ，己○○為予安撫，始允以其所有而借庚○○之名登記之上
    石牌段房地抵償，庚○○及代書乙○○依己○○之指示而配
    合辦理，最後因該房地雖因已設有抵押貸款負擔而未達抵償
    之效果，但陳家仁並未因而另受有損害，被告庚○○、乙○
    ○二人對於己○○於96年12月間之侵權行為事實及已生之損
    害，則無任何行為介入，其後所為自與共同侵權之行為不該
    當。就此，陳家仁曾告訴庚○○詐欺，庚○○亦獲不起訴處
    分確定（見附民卷7-9頁台灣台中地方法院檢察署97年度偵
    字第25533號不起訴處分），而己○○因上揭以偽造文書方
    式為侵占、詐欺之犯罪事實，迭經一、二審調查審認，亦僅
    止於96年12月間之上開侵占詐取原告所訴3,489,531元部分
    ，而不及於庚○○、乙○○所涉己○○事後為安撫陳家仁而
    所作上開抵償行為部分，亦有上開刑事判決正本在卷可稽。
    由上足認，被告庚○○、乙○○二人所為，亦與原告所主張
    3,489,531元被侵奪之事實無涉。從而，原告依繼承及侵權
    行為之法律關係，請求被告己○○給付伊等3,489,531元及
    其中110萬元自96年12月31日起、287,913元自96年12月21日
    起、200萬元自96年12月19日起、101,618元自96年12月21日
    起均至清償日止，按年息5%計算之利息，為有理由，應判命
    被告己○○給付如上，請求被告甲○○、庚○○、乙○○三
    人應與己○○連帶為上開給付部分，其訴為無理由，應予駁
    回，且就命己○○給付部分，其假執行之聲請為有理由，爰
    酌定相當之擔保，分別為准予假執行及免為假執行之宣告。
    就甲○○、庚○○、乙○○三人部分，原告之訴既經駁回，
    假執行之聲請亦失所附麗，爰一併駁回之。
六、本件事證已臻明確，兩造其餘主張及舉證，核與判決結果無
    礙，爰不一一論列，併此敘明。
據上論結，本件原告之訴，為一部有理由，一部無理由，依民事
訴訟法第463條、第385條第1項前段、第78條、第390條第2項、
第392條第2項，判決如主文。
中    華    民    國    99    年    9     月    7     日
                民事第三庭    審判長法  官  陳照德
                                    法  官  李平勳
                                    法  官  朱  樑
以上正本係照原本作成。
如對本判決上訴，須於收受判決送達後20日內向本院提出上訴書
狀，其未表明上訴理由者，應於提出上訴後20日內向本院提出上
訴理由書（須按他造人數附具繕本）。
上訴時應提出委任律師為訴訟代理人之委任狀。具有民事訴訟法
第466條之1第1項但書或第2項之情形為訴訟代理人者，另應附具
律師及格證書及釋明委任人與受任人有該條項所定關係之釋明文
書影本。如委任律師提起上訴者，應一併繳納上訴審裁判費。
                                    書記官  陳妙瑋
中    華    民    國    99    年    9     月    8     日
                                                      Ｖ
附表：
┌──┬─────┬─────┬────────┬─────┬─────┐
│編號│支票號碼  │    金額  │   提示帳號     │  發票日  │ 提示日   │
├──┼─────┼─────┼────────┼─────┼─────┤
│ 一 │AX0000000 │   200萬  │    0000000     │ 96/12/18 │96/12/18  │
│    │          │          │ 甲○○二信帳戶 │          │          │
├──┼─────┼─────┼────────┼─────┼─────┤
│ 二 │AX0000000 │ 287,913  │    0000000     │ 96/12/20 │96/12/20  │
│    │          │          │ 己○○二信帳戶 │          │          │
├──┼─────┼─────┼────────┼─────┼─────┤
│ 三 │AX0000000 │   110萬  │    0000000     │ 96/12/30 │96/12/21  │
│    │          │          │ 己○○二信帳戶 │          │          │
├──┼─────┼─────┼────────┼─────┼─────┤
│ 四 │AX0000000 │ 101,618  │    0000000     │ 96/12/20 │96/12/21  │
│    │          │          │ 己○○二信帳戶 │          │          │
└──┴─────┴─────┴────────┴─────┴─────┘

司法院資訊處製作；財團法人民間司法改革基金會備份。
